【裁判字號】    89,訴,496
【裁判日期】    901106
【裁判案由】    
【裁判全文】
臺灣新竹地方法院民事判決  八十九年度訴字第四九六號
    原      告    甲○○
    訴訟代理人    李文傑律師
                  林建鼎律師
    複  代理人    戴志宇
    被      告    乙○○
    訴訟代理人    王文君律師
                  洪大明律師
    複  代理人    黃莉玲律師
                  蘇李虎      .
右當事人間請求損害賠償事件，本院判決如左：
    主    文
被告應給付原告新台幣陸萬捌仟玖佰零肆元，及自民國八十九年三月十日起至清償日
止，按年息百分之五計算之利息。
原告其餘之訴駁回。
訴訟費用由被告負擔十五分之二，餘由原告負擔。
本判決原告勝訴部分，於原告以新台幣貳萬參仟元供擔保後，得假執行；但被告如於
假執行程序實施前，以新台幣陸萬捌仟玖佰零肆元為原告預供擔保，得免為假執行。
原告其餘假執行之聲請駁回。
    事實及理由
一、原告主張：
（一）訴外人鄭秀鋅（原為本件共同被告，嗣原告撤回）於民國八十八年四月九日上
      午七時許，在竹北國校網球場，以拳頭毆打原告臉頰，致面部紅腫；同年月二
      十八日上午七時許，被告亦以拳頭搥打原告頭部，訴外人鄭秀鋅並自背後抱住
      原告，便利被告毆打原告，致原告受有腦血管梗塞、腦震盪合併腦血腫等傷害
      ，訴外人鄭秀鋅與被告之行為，經台灣新竹地方法院檢察署依八十八年度偵字
      第五三二五號提起公訴，迭經本院與台灣高等法院分別以八十八年度易字第九
      二五號、八十九年度上字第二九一一號判決訴外人鄭秀鋅無罪，被告則判處拘
      役五十九日確定在案。原告因受被告之上開傷害行為，所生之醫療費用及增加
      生活上負擔之損害，迄今尚繼續發生中，茲分述如下：
  １、醫療費用部分：原告先後至省立新竹醫院（現之行政院衛生署新竹醫院，下簡
      稱新竹醫院）、鄭中醫診所、新仁醫院、長庚紀念醫院（下簡稱長庚醫院）住
      院或門診治療腦血管梗塞、腦震盪合併腦血腫等傷害，耗費新台幣（下同）七
      萬五千一百三十五元。
  ２、增加生活上負擔部分：原告至上開醫院治療傷害，需僱車前往，所付車資共七
      萬二千四百元，又原告在新仁醫院住院治療期間，僱請看護之費用合計二萬四
      千二百元。
  ３、原告受前開傷害後，雖經治療，惟記憶力減退及頭部時感疼痛之症狀，則藥石
      罔效，迄仍無法改善，原告身心所受苦痛，至深且鉅，為此請求被告給付精神
      慰撫金三十五萬元。
（二）對被告抗辯之陳述：
  １、依據行政院衛生署就醫紀錄所示，原告係因頭部有右後枕腫脹之症狀而門診治
      療，及新仁醫院函覆原告因頭部受傷而感暈眩、頭痛至醫院門診、住院治療，
      對原告進行腦部斷層攝影，結果亦顯示有腦水腫現象，以及長庚紀院回覆原告
      就診原因係頭痛，經腦波檢查，腦功能有輕度功能不良，診斷結果為頭部外傷
      症候群等情形，足明原告係因頭部受有傷害至上開醫院接受治療。
  ２、依原告所提出之醫療費用收據上所載之就診日期，及上開醫院檢送之病歷、函
      覆內容，原告於八十八年四月二十八日，事發當日即已至新竹醫院門診治療頭
      部傷害，持續治療至五月三十一日，之後於六月二日、七日分別轉往新仁醫院
      、長庚醫院就醫，新仁醫院治療期間為自八十八年六月二日至七月十九日，及
      自八十九年二月十六日至二十二日，長庚醫院治療期間則係自八十八年六月七
      日起，迄今原告仍接受該醫院治療中，是原告就診時間先後接續，並無中斷或
      事隔數月方就醫之情形，被告徒以診斷證明書所記載部分門診日期，即謂原告
      係在事發二個月、十個月後始就診，並非真實，況腦部於受傷之後數日乃至數
      月，使併發腦水腫、腦血管阻塞症狀之病例，在醫療界本時有所見，故如原告
      於事隔二個月及十個月始就醫治療，亦不足怪。
  ３、原告於事發後數日仍出國，亦不違事理，蓋腦水腫、血管阻塞之症狀有時係在
      腦部外傷發生後數日乃至數月始併發，已如前述，且原告頭部受傷初時，僅有
      頭痛、頭暈之症狀，經新竹醫院門診治療，斯時尚無大礙，返國後數日病症始
      加劇，原告亦因此轉往新仁醫院、長庚醫院就醫；原告出國係因親友得知原告
      遭毆打受傷，前來探視者絡繹不絕，原告應對頗感疲累，而原告配偶在大陸工
      作，原告遂前往大陸靜養，並非出國旅遊。
  ４、新仁醫院九十年五月二十二日函覆內容雖記載原告行走、用餐、大小便均正常
      ，應均能自行料理，惟並不得因此即認原告尚無僱請看護之必要，蓋新仁醫院
      就原告之頭痛、頭暈症狀雖為上述判斷，然在原告病症發作時，或注射點滴進
      行治療時，仍需他人協助。且原告之頭痛、暈眩症狀若未達需要僱請看護之程
      度，以門診治療即可，又何需住院治療，且新仁醫院函覆內容亦載明原告於該
      院住院治療時，大部分時間係臥床休息，可見自有藉助外力，僱請看護之需。
  ５、原告迄今仍因頭部外傷症候群繼續在長庚醫院追蹤治療，又原告頭痛之程度，
      每在氣候變化時即加劇，經長庚醫院診治醫師告知恐難根治，由此可見，原告
      前此已受及日後將受之苦痛，故原告請求精神慰撫金三十五萬元，已屬偏低。
      此外，原告在長庚醫院腎臟科就診係因長期服用治療頭痛之藥物，造成身體水
      腫，亦與被告之傷害行為有關。又長庚醫院九十年七月二十五日第○六○八號
      函雖載「此腦梗塞和頭部外傷症候群應較無關連」，但不可因此即認原告至長
      庚醫院就診治療腦梗塞疾病與被告之傷害行為無關。蓋腦梗塞疾病其顯現於外
      之症狀為頭痛、頭暈、嘔吐，而頭部外傷往往引起腦梗塞、腦震盪、腦挫傷之
      疾病，在醫學上稱為頭部外傷症候群，易言之，頭部外傷症候群為腦部組織遭
      受傷害後，所顯現之頭痛、頭暈、嘔吐等症狀之綜合名詞，腦梗塞則為外力傷
      害腦組織後形成之結果，一為外在現象，一為內部實害，外在現象不過為內部
      實害之表徵，二者本不具因果推論關係，無法並論，與腦梗塞有關連者，應係
      外力之有無或內部組織之良惡，因此，若問頭部外傷症候群與腦梗塞有無關連
      ，其曰無自屬必然，故應以頭部外傷與腦梗塞有無關連詢之，較為妥適等語。
      並聲明求為判決：(1)被告應給付原告五十二萬一千七百三十五元，及自起訴狀
      繕本送達翌日即八十九年三月十日起至清償日止，按年息百分之五計算之利息
      。(2)願供擔保，請准宣告假執行。
二、被告則以：
（一）八十八年四月二十八日事發當日，原告曾赴新竹醫院就醫，診斷證明書僅記載
      「頭枕部腫脹」，並未住院，越數日，原告即遠赴大陸，倘當日原告確有腦震
      盪等其他傷害，原告豈可能再赴大陸旅遊且平安健康歸來。嗣至八十八年六月
      二十二日、八十九年二月二十一日，原告再分別提出新仁醫院、長庚醫院之腦
      震盪、腦水腫、腦血管阻塞之診斷證明書，於事發後二個月、十個月後始就診
      之診斷證明書，斷與四月二十八日之爭執無關，並無因果關係存在。況依新仁
      醫院、長庚醫院之病歷資料，均係原告個人自行主張其頭痛，並稱其頭痛與頭
      部受傷有關，醫師並未做如此認定，自無法證明與被告之傷害行為有關。又本
      件刑事傷害部分，台灣高等法院之刑事確定判決，亦僅認定原告受有「頭部腫
      脹之傷害」，而不及其他，顯然刑事庭已認定原告嗣後於六月二十二日、八十
      九年二月二十一日分別就診提出之診斷證明書與本事件無關。
（二）原告於八十九年二月二十四日即提起本件請求，竟遲至九十年三月八日始提出
      醫療單據、車資收據、看護收據，倘若原告確實有前揭收據，何以提起本件訴
      訟時均不提出，顯見原告所提出之上開證據非真實，且非被告所造成侵權行為
      之損害。再者，原告提出之醫療費用單據中新竹醫院之單據有重複之嫌，且原
      告係健保身分，其僅支付自負額，自不得請求全額。原告所提出之車資收據，
      顯是事後根據所提出之醫療收據而片面製作，並無實際支出，其中八十九年二
      月十四日原告並無至長庚醫院就診，竟有該日之車資收據，足徵該車資收據顯
      然不實。又所謂看護費用，亦遲至一年後才提出，係原告事後片面製作，況新
      仁醫院之回函記載原告住院期間意識清楚：：行走、用餐、大小便均正常，應
      均能自行料理，足徵原告並無僱請看護照顧之必要；原告在長庚醫院至腎臟科
      、胸腔科就診所提出之醫療費用收據，與被告無涉。再者，依長庚醫院九十年
      七月二十五日第○六○八號函所示，原告八十八年十一月九日之頭部電腦斷層
      攝影檢查，並未有明顯之腦水腫現象，至其懷疑有無症狀性腦血管梗塞，則與
      頭部外傷症候群較無關連等情，足證原告主張之病症與本件侵權行為並無因果
      關係。又原告於事發當日就醫後即返家，越數日便出國遠遊，顯見並未造成原
      告生理上及心理上之苦痛，應不得請求精神慰撫金等語。並聲明：求為判決(1)
      原告之訴駁回；(2)如受不利判決，願供擔保，請准宣告免為假執行。
三、兩造不爭執之事實：
（一）被告於八十八年四月二十八日上午七時許，在新竹縣竹北國小之網球場，因與
      原告發生爭執，以拳頭搥打原告之頭部，致原告頭部受有傷害之事實，為兩造
      所不爭執。
（二）被告上開傷害行為經本院以八十八年度易字第九二五號、台灣高等法院以八十
      九年度上易字第二九一一號刑事判決，判處被告拘役五十九日確定在案之事實
      ，經本院依職權調閱上開刑事卷宗，閱明無訛。
四、得心證之理由：
    本件原告主張於上揭時、地遭被告毆打，致原告受有腦血管梗塞、腦震盪合併腦
    血腫等傷害，原告因此先後至新竹醫院、新仁醫院、長庚醫院就醫，總計支出醫
    療費用七萬五千一百三十五元、車資七萬二千四百元、看護費用二萬四千二百元
    之事實，雖據原告提出新竹醫院醫療費用收據十六件、鄭中醫診所免用發票收據
    一件、新仁醫院費用明細表三件、長庚醫院醫療費用明細表十二件暨收據九件、
    弘光汽車行免用統一發票收據十二件、看護收據二件為證，並有本院依職權調閱
    本院八十八年度易字第九二五號刑事卷附之新竹醫院、新仁醫院、長庚醫院診斷
    證明書各一件足按（見刑事偵查卷第五至七頁）。而被告雖對於傷害原告之事實
    不爭執，惟以前開情詞辯稱原告所受之傷害僅頭枕部腫脹，否認原告腦震盪合併
    腦血腫、腦血管梗塞等症狀係被告行為所造成，另否認原告所提部分醫療費用收
    據、車資、看護費用收據之真正，並稱該支出與被告之行為間無因果關係等語。
    是本件所應審究者為原告所主張之腦血管梗塞、腦震盪合併腦血種等傷害，是否
    為被告之傷害行為所致，暨原告請求之醫療費用、車資、看護費用有否理由？
（一）關於原告主張腦血管梗塞、腦震盪合併腦血種等傷害，與被告之行為有無因果
      關係部分：
      查原告於八十八年四月二十八日遭被告毆打當日，至新竹醫院就醫結果，經診
      斷為頭枕部腫脹，有原告提出之新竹醫院診斷證明書一件為證。嗣原告於八十
      八年六月七日經長庚醫院診斷為頭部外傷症候群，八十八年六月二日經新仁醫
      院診斷為腦震盪合併腦水腫，有診斷證明書二件在卷足稽。而經本院依職權向
      新竹醫院查詢原告於八十八年四月二十八日就醫情形，依據該院病歷記載原告
      當時「自述被打、頭痛、頭暈，無神經學缺陷或明顯外傷」，此有卷附該院九
      十年四月四日九十新醫歷字第九○○二一六七號函足按。另經本院依職權向新
      仁醫院、長庚醫院詢問原告就醫情形，據新仁醫院回覆：原告因頭部受傷後頭
      痛、頭暈約有一個月，於八十八年六月二日作腦部斷層攝影，結果顯示有腦水
      腫現象，八十八年七月十四日及八十九年二月十七日作過腦波檢查結果均為正
      常（見卷附新仁醫院九十年四月十二日新仁醫字第九三三號函）；長庚醫院則
      回覆：八十八年六月七日起因頭痛症狀，持續在長庚醫院神經內科就診，經診
      斷為頭部外傷症候群，所謂頭部外傷症候群係指病患頭部外傷後，有頭痛、頭
      昏、嘔吐等現象。病患（原告）於八十八年十一月九日之頭部電腦斷層攝影檢
      查顯示並未有明顯之腦水腫現象，但懷疑有無症狀性腦小血管梗塞，此腦梗塞
      和頭部外傷症候群較無關連（見卷附九十年七月二十五日九十長庚院法字第○
      六○八號函）。由上開各醫院函覆內容可知，原告受傷當日之症狀僅頭痛、頭
      暈，無明顯外傷或神經學缺陷；且原告旋於八十八年五月十一日至五月二十一
      日出國至大陸，此有本院依職權向內政部警政署入出境管理局調閱之出入境紀
      錄在卷可按，並為原告所不否認，由原告尚能長途飛行及耐轉機之不便至大陸
      之情觀之，顯然原告受傷之情形並不嚴重；而原告返國後雖於八十八年六月二
      日經新仁醫院診斷有腦水腫現象，然該事隔一月餘後所診斷出之腦水腫症狀是
      否與被告之傷害行為有關，不無可疑。至於原告腦梗塞部分之症狀，該症狀係
      於八十八年十一月九日診斷出來，距原告受傷日期已逾六月餘，且上開長庚醫
      院函內容已明確說明和頭部外傷症候群無關連，故亦難認原告腦梗塞之症狀係
      被告之行為所造成。此外，原告復無法提出其他確切之證據證明其所患腦水腫
      、腦梗塞病症與被告之傷害行為間有相當因果關係存在，故原告關此部分之主
      張，並不足採。
（二）按因故意或過失，不法侵害他人之權利者，負損害賠償責任。不法侵害他人之
      身體或健康者，對於被害人因此喪失或減少勞動能力，或增加生活上之需要時
      ，應負損還賠償責任。不法侵害他人之身體、健康者，被害人雖非財產上之損
      害，亦得請求賠償相當金額，民法第一百八十四條第一項前段、第一百九十三
      條第一項、第一百九十五條第一項分別定有明文。被告之傷害行為，造成原告
      受有頭枕部腫脹之傷害結果，已如前述，則原告依據侵權行為之法律關係，請
      求被告負損害賠償責任，即屬有據，茲就原告之請求，分述如下：
  １、醫療費用部分：原告請求被告給付醫療費用七萬五千一百三十五元，雖據提出
      新竹醫院醫療費用收據、新仁醫院費用明細表、長庚醫院費用明細表等件為證
      。惟查，其中除在新竹醫院就診之醫療費用支出，係與本件有關，應予准許外
      ，其餘在新仁醫院及長庚醫院因腦水腫、腦梗塞病症所為之支出，因該部分症
      狀不能證明係被告之行為所造成，故所請之醫療費用皆不應准許。又原告請求
      在新竹醫院就診之醫療費用中，雖部分係健保給付，然按保險制度，旨在保護
      被保險人，非為減輕損害事故加害人責任，保險給付請求權之發生，係以定有
      支付保險費之保險契約為基礎，與因侵權行為所生損害賠償請求權，並非出於
      同一原因，後者之損害賠償請求權，殊不因受領前者之保險給付而喪失（最高
      法院六十八年度台上字第四二號判例意旨參照）。準此，則中央健保局所支付
      之醫療費用，係以原告與其所訂保險契約為基礎，與被告因侵權行為所負損害
      賠償責任無涉，依前揭判例所示，原告自亦得本於侵權行為之法律關係請求被
      告賠償健保給付部分之必要醫療費用。至於原告請求中醫看診之醫療費用部分
      ，因由收據之記載內容，不能證明該醫療行為與本件傷害有關，為必要之醫療
      支出，所請不予准許。故本件原告得請求被告賠償之醫療費用總計八千九百零
      四元，原告逾此部分之請求，不應准許。
  ２、車資部分：原告雖請求被告給付往返醫院之車資計七萬二千四百元，並提出弘
      光汽車行免用統一發票收據十二件為證，惟被告否認該收據之真正。查依原告
      之受傷情形觀之，並未達行動不便之程度，況原告亦未能提出證據證明確有支
      出該車資之必要，且關於往返新仁醫院及長庚醫院部分之車資，因原告不能證
      明就診之病症與被告之行為有關，故原告所為車資之請求，均不予准許。
  ３、看護費用部分：原告主張於新仁醫院住院期間（八十八年七月十六日至七月十
      九日、八十九年二月十六日至二月二十二日）僱請看護，支出費用計二萬四千
      二百元，並提出看護收據二件為證，然為被告所否認。查原告於新仁醫院住院
      之病症，是否因被告之行為所導致，其間之因果關係，原告未能證明，如前述
      ；且經本院依職權向新仁醫院詢問結果，原告因頭痛、頭暈厲害而住院，依病
      歷記載病人之意識清楚，大部分之時間是臥床休息，但行走、用餐、大小便均
      正常，應均能自行料理（見卷附新仁醫院九十年五月二十二日新仁醫字第九四
      七號函）。可見原告住院期間，依其病情並無達須僱請看護之必要，故原告此
      部分之請求，為無理由。
  ４、精神慰撫金部分：本件原告雖請求被告給付三十五萬元之精神慰撫金，惟本院
      斟酌被告實際加害情形與原告身體健康受影響之程度，及兩造原同為網球俱樂
      部之球友，卻因細故發生爭執衍生本件傷害事件，並致反目興訟等客觀情狀，
      認原告得請求之精神慰撫金以六萬元為適當，逾此部分之請求，不應准許。
  ５、綜上所述，原告請求被告給付六萬八千九百零四元，為有理由，應予准許，原
      告逾此部分之請求，為無理由，應予駁回。
（三）本判決原告勝訴部分，兩造均陳明願供擔保聲請准予假執行或免為假執行，核
      無不合，原分別酌定相相當之擔保金額准許之；至原告敗訴部分，其假執行之
      聲請即失所附麗，應予駁回。
（四）本判決事證已臻明確，兩造其餘攻擊防禦或舉證，經審酌後，於判決之結果不
      生影響，爰不一一論列，附此敘明。
五、訴訟費用負擔之依據：民事訴訟法第七十九條但書。
中      華      民      國    九十      年     十一     月      六      日
                                  臺灣新竹地方法院民事第二庭
~B法      官  魏瑞紅
右為正本係照原本作成。
如對本判決上訴，須於判決送達後廿日內向本院提出上訴狀。
~B法院書記官  楊靜芳
中      華      民      國    九十      年     十一     月      六      日


司法院資訊處製作；財團法人民間司法改革基金會備份。
